臺灣高等法院臺中分院刑事判決
111年度上易字第896號
上  訴  人  
即  被  告  李育綸



選任辯護人  王博鑫律師
            廖國竣律師
上列上訴人即被告因恐嚇罪案件，不服臺灣彰化地方法院111年
度訴字第252號，中華民國111年7月20日第一審判決（起訴案號
：臺灣彰化地方檢察署110年度偵字第1370號），提起上訴，本
院判決如下：
    主  文
原判決撤銷。
李育綸無罪。
    理  由
一、公訴意旨略以：被告李育綸（下稱被告）與案外人楊仲恩（
    由檢察官另行偵辦）、「AN」、「小凱」及另2名綽號及年
    籍均不詳之成年男子等共6人，基於三人以上共同詐欺取財
    之犯意聯絡，選定詐賭對象為劉秉宥，由被告約同劉秉宥至
    彰化縣○○鎮○○○街00號3樓之民宅內為賭博行為（下稱溪湖賭
    場），嗣經結算後共賭輸650萬元，應由被告與劉秉宥各負
    擔一半，惟劉秉宥因友人相助順利逃離現場，而未遭取財得
    逞（上揭詐欺取財未遂部分，檢察官以被告涉犯刑法第339
    條之4第2項、第1項第2款之三人以上共犯詐欺取財未遂罪嫌
    提起公訴，經原判決為不另為無罪諭知，未據檢察官上訴，
    已告確定，不在本院審理範圍內）。其後，被告乃承前開意
    圖為自己不法所有之犯意，於民國109年11月2日下午17時許
    ，前往劉秉宥位於臺中市新社區***之戶籍址（詳細地址詳
    卷，下稱劉秉宥戶籍地）索討欠款，承租該址之不明房客代
    渠等聯繫上劉秉宥之父劉佳弦，由「小凱」於電話中向劉佳
    弦表示：其子劉秉宥與人一起賭博，輸了650萬元，要對半
    負擔其中之325萬元，劉佳弦則回稱：無憑無據又沒本票，
    就說其子欠錢等，無法接受，然仍由「小凱」、「AN」等多
    次以打電話或傳LINE等方式，向劉佳弦恫稱：限期帶劉秉宥
    出面商議，否則要至劉佳弦之公司找其，並稱若不處理，要
    讓劉佳弦難堪等之加害他人自由、名譽之事施行恐嚇，致心
    生畏懼，嗣劉佳弦不堪其擾，乃於109年11月10日報警，方
    未得逞。因認被告涉犯刑法第346條第3項、第1項之恐嚇取
    財未遂罪嫌等語。
二、按犯罪事實應依證據認定之，無證據不得認定犯罪事實。不
    能證明被告犯罪者，應諭知無罪之判決，刑事訴訟法第154
    條第2項、第301條第1項分別定有明文。次按關於共同正犯
    之間為如何之犯意聯絡與行為分擔，應依積極證據加以認定
    ；而共同正犯之意思聯絡雖不以直接發生者為限，間接聯絡
    者亦屬之，其犯意聯絡之方式，明示或默示均可，但有無犯
    意聯絡、行為分擔，屬法院認定犯罪事實、適用法律之重要
    事項，依刑事訴訟法第154條第2項規定，應依證據嚴格證明
    之。再刑事訴訟上證明之資料，無論其為直接證據或間接證
    據，均須達於通常一般之人均不致於有所懷疑，而得確信其
    為真實之程度，始得據為有罪之認定，若其關於被告是否犯
    罪之證明未能達此程度，而有合理性懷疑之存在，致使無從
    形成有罪之確信，根據「罪證有疑，利於被告」之證據法則
    ，即不得遽為不利被告之認定。又犯罪事實之認定，係據以
    確定具體的刑罰權之基礎，自須經嚴格之證明，故其所憑之
    證據不僅應具有證據能力，且須經合法之調查程序，否則即
    不得作為有罪認定之依據。倘法院審理之結果，認為不能證
    明被告犯罪，而為無罪之諭知，即無刑事訴訟法第154條第2
    項所謂「應依證據認定」之犯罪事實之存在。因此，同法第
    308條前段規定，無罪之判決書只須記載主文及理由。而其
    理由之論敘，僅須與卷存證據資料相符，且與經驗法則、論
    理法則無違即可，所使用之證據亦不以具有證據能力者為限
    ，即使不具證據能力之傳聞證據，亦非不得資為彈劾證據使
    用。故無罪之判決書，就傳聞證據是否例外具有證據能力，
    本無須於理由內論敘說明。本件既經本院諭知被告無罪，自
    無庸說明所憑之證據有無證據能力，合先敘明。
三、公訴意旨認被告涉犯首揭犯行，無非係以被告於警詢及偵查
    中之供述，證人即告訴人劉秉宥、證人劉佳弦、藍文澤、楊
    仲恩（下僅稱其等姓名）於警詢及偵查之證述，證人鄭詠鍵
    、黃鈺婷（下僅稱其等姓名）於警詢中之證述，證人夏紹華
    、林芳儀、李柏林（下僅稱其等姓名）於偵查中之證述，劉
    佳弦提出之LINE對話紀錄翻拍畫面影本3張、林芳儀提出之
    臺灣銀行存摺存款歷史明細查詢、員警110年1月6日、10月2
    日之職務報告書及車行紀錄、現場照片等資為論據。訊據被
    告固坦承曾於109年11月2日下午17時陪同楊仲恩前往劉秉宥
    戶籍地等情，惟否認有何恐嚇取財未遂犯行，辯稱：我沒有
    跟劉秉宥、劉佳弦要錢，我不知道劉佳弦的家在哪裡，也不
    是我帶楊仲恩他們去，我是搭楊仲恩的車去的。楊仲恩跟我
    說，我帶劉秉宥去賭博的，要我跟劉秉宥去對質。我不知道
    他們為什麼有劉佳弦的LINE跟電話。我聽到劉秉宥有跟別人
    借錢，有押身分證在別人那邊。我只認識楊仲恩，「AN」跟
    「小凱」我都不認識等語。辯護人則為被告辯稱略以：被告
    當天第一次前往溪湖賭場，與「AN」、「小凱」均不認識，
    「AN」擅自傳訊息給劉佳弦，被告均不知悉，與「AN」沒有
    犯意聯絡，被告只是前往對質賭債過程，沒有與劉秉宥、劉
    佳弦要過賭債。至於LINE訊息內容均為抽象之難堪用語，並
    非有任何加害被害人之惡害通知，不會導致被害人心生畏懼
    等語。
四、經查：
　㈠劉佳弦於偵查及原審證述略以，楊仲恩等人前往劉秉宥戶籍
    地首先是要找劉秉宥，而因找不到劉秉宥，方改找劉秉宥之
    父即劉佳弦，而由該址承租人以其自有電話打給劉佳弦說明
    有人要找劉秉宥等情，而後楊仲恩（劉佳弦證述內容均稱此
    人為楊昊【浩】天，下仍以楊仲恩稱之）即在電話中告訴劉
    佳弦，劉秉宥與他一個朋友到溪湖賭場賭博輸掉了650萬元
    ，一個人應分擔325萬元等情，經劉佳弦詢問劉秉宥後，獲
    知係詐騙，而拒不同意給付，而後劉佳弦則一再接獲催討電
    話及並經如卷附之綽號「An」（劉佳弦指證此人為楊昊【浩
    】天，惟依其他證人所述，似另有「An」之人存在）傳送LI
    NE恐嚇訊息等語（參偵卷第273至276頁，原審卷第143至155
    頁；LINE訊息參偵卷第43、44頁）；核與劉秉宥於偵查及原
    審證述其父親遭人催討賭債內容，大致相符（參偵卷第66、
    67、130頁，原審卷第161、162、172、180、181、183頁）
    ，並有LINE訊息附卷可憑（參偵卷第43、44頁）。由上可見
    ，劉佳弦遭人以不法手法催討賭債等事實，固堪認定。然被
    告雖曾於109年11月2日陪同楊仲恩等人前往劉秉宥戶籍地，
    然對於相關賭債索討乙事，均係由楊仲恩等與劉佳弦於電話
    中洽談，其後亦係由綽號「An」之人向劉佳弦傳送LINE恐嚇
    訊息，過程中均未見被告有何參與或提供助力之情事。
　㈡楊仲恩原於警詢否認曾向劉秉宥等人索討賭債，嗣於偵查中
    則改稱，當天我有去，人數應該是沒那麼多，有我、小凱，
    其他的我忘記了。那天我剛好坐在賭場那邊，他們要去我就
    跟著去，因為我有贏18萬元，我想說跟著老闆小凱一起去，
    如果有拿到錢，我就可以順便跟著拿到錢。當天沒有遇到劉
    秉宥的爸爸，他們房子好像租給別人，我們問房子的承租人
    ，有無劉秉宥的爸爸的電話，我忘記承租人有沒有給。我們
    就打給被告，說你的朋友我們聯絡不到，那這條帳我們要算
    你的，因為小凱說他沒有證據證明劉秉宥有欠這條錢，因為
    當時劉秉宥先走，欠條是被告寫的，所以我們就跟被告說這
    條帳要算你的。可能小凱有要到劉秉宥爸爸的電話，小凱有
    說劉秉宥的爸爸有說，如果有劉秉宥簽名的本票的話，他願
    意還。小凱就說那就沒辦法，因為欠條是被告簽的。從此之
    後，不管是我、小凱或其他賭場的人都沒有去找他要錢等語
    （參偵卷第130、142頁）。由楊仲恩前揭證述內容可知，本
    案賭場之人固曾出面向劉秉宥、劉佳弦催討其等所稱劉秉宥
    應負擔一半的賭債，惟其後因劉秉宥否認乃作罷。而被告除
    未見有涉入其中情事，甚且被要求應負擔此部分未能索得之
    賭債。而關於劉秉宥之戶籍地及劉佳弦電話及LINE帳號等，
    除劉佳弦上揭房屋承租人曾以自己電話撥打與劉佳弦外（此
    部分經劉佳弦證述在卷），依楊仲恩上揭證述及其他證人證
    述內容及卷附書、物證等證據資料，均未見有被告提供或委
    請其他人查詢轉而提供之情形，實難認被告確有提供楊仲恩
    等人助力以憑向劉秉宥、劉佳弦行恐嚇取財之情形，更不足
    以推認被告就本案首揭被訴犯行確有參與等情事。
　㈢本案其餘證人所證均與本案關於恐嚇取財未遂情節及案發過
    程無關：
　　鄭詠鍵、藍文澤二人係證述，劉秉宥經被告邀約後一起進入
    溪湖賭場，隨後楊仲恩、被告等人玩推筒子等賭博行為，被
    告有輸錢情形，劉秉宥、藍文澤則在旁觀看，而後劉秉宥、
    藍文澤藉故逃離現場等情事（被告疑涉詐賭部分，業據原判
    決為不另為無罪之諭知確定，已如前述），夏紹華係證述劉
    秉宥與被告先前因賭博而積欠債務乙事，林芳儀、李柏林則
    證述代被告償還溪湖賭場賭債之過程等，黃鈺婷為溪湖賭場
    之屋主，僅證述房屋出租與他人，不知有賭博乙事；據上，
    上揭各證人之證述內容，均與本案案發過程、情節等無關，
    自不足作為認定被告確有參與本案恐嚇取財未遂犯行之證據
    。
　㈣本案以威脅語氣向劉佳弦催討劉秉宥應負擔賭債之LINE訊息
    ，其發訊者為綽號「An」之人，此有該訊息在卷可憑（參偵
    卷第43、44頁）；而被告手機經送請數位勘查採證，亦未能
    查得有關參與本案恐嚇取財犯行之相關證據資料（參數採字
    74號卷第11至83頁）；至原審雖當庭拍得劉佳弦手機中帳號
    「楊昊天」之臉書照片（參原審卷第215頁），惟亦無關本
    案。從而，本案卷附各項書、物證，亦均無法作為被告涉犯
    本案被訴犯行之不利證據。
　㈤至林芳儀於偵審程序中所證述代被告償還溪湖賭場賭債之過
    程，雖略異於常情，然尚不能以此反推被告所稱積欠賭債情
    事確屬不存在；蓋如藍文澤所證述，其確實於溪湖賭場目睹
    被告參與賭博行為，且亦認為被告在場輸很多錢。是被告積
    欠賭債數額及清償方法雖無法完全獲得證實，究與楊仲恩等
    人嗣後以非法方法向劉秉宥、劉佳弦二人催索賭債關連性不
    足，更不能以此作為被告與劉仲恩等人催討債務作為確有犯
    意聯絡及行為分工之佐證。
　㈥綜上，本案各項證據均無法證明被告曾參與本案犯行，自難
    遽論被告恐嚇取財未遂罪刑。
五、綜上所述，本件公訴意旨以被告供述、劉佳弦等人之證述，
    暨起訴書所載其他證據，認被告涉犯恐嚇取財未遂罪嫌；然
    本案檢察官所提出之證據，尚未達於通常一般之人均不致於
    有所懷疑，而得確信其為真實之程度，而本案既有上開可疑
    之處，且本院對於卷內訴訟資料，復已逐一剖析，參互審酌
    ，仍無從獲得被告有罪之心證，基於無罪推定原則，自應為
    被告無罪之判決。原審疏未詳予查證，遽為被告有罪之認定
    ，尚有未洽。被告上訴意旨指摘原審判決不當，為有理由，
    應由本院將原判決予以撤銷，改為被告無罪之判決。
據上論結，應依刑事訴訟法第369條第1項前段、第364條、第301
條第1項，判決如主文。
本案經檢察官姚玎霖提起公訴，檢察官林思蘋到庭執行職務。
中　　華　　民　　國　　111 　年　　12　　月　　14　　日
            刑事第七庭  審判長法 官  梁  堯  銘
                              法 官  許  文  碩
                              法 官  王  鏗  普
以上正本證明與原本無異。　　　　　　　　　　　　　　　
不得上訴。
                              書記官  周  巧  屏
中　　華　　民　　國　　111 　年　　12　　月　　14　　日